【裁判字號】    92,重上,115
【裁判日期】    921216
【裁判案由】    拆屋還地等
【裁判全文】
臺灣高等法院臺中分院民事判決  九十二年度重上字第一一五號
      上  訴  人  甲○○
                  丙○○
                  乙○○
                  台灣中區辦事處
      法定代理人  丁○○
右當事人間請求拆屋還地等事件，上訴人對於民國九十二年七月二十三日臺灣臺中地
方法院九十一年度重訴字第一○五六號第一審判決提起上訴，本院於九十二年十二月
二日言詞辯論終結，判決如下：
    主    文
原判決關於命上訴人甲○○於給付金額超過自民國九十年四月十日起算部分，及該部
分假執行之宣告，暨訴訟費用（確定部分除外）之裁判均廢棄。
右廢棄部分，被上訴人在第一審之訴及其假執行之聲請均駁回。
其餘上訴駁回。
上訴人甲○○部分之第一審（除確定部分外）、第二審訴訟費用由上訴人甲○○負擔
百分之九十九，餘由被上訴人負擔；上訴人丙○○、乙○○部分之第一審（除確定部
分外）、第二審訴訟費用由上訴人丙○○、乙○○負擔。
    事    實
甲、上訴人方面：
一、聲明：(一)原判決不利於上訴人部分廢棄。(二)右廢棄部分，被上訴人在第一審之請
    求駁回。
二、陳述：除與原判決記載相同者茲引用之外，補稱：
(一)、上訴人乙○○、丙○○部分：上訴人乙○○、丙○○係向訴外人購買土地使用權
    利而自建房屋，屬有權占有，並非無權占有，被上訴人依民法第七百六十七條主
    張物上請求權排除侵害，並無理由。再原審命依申報現值年息百分之五給付不當
    得利金，亦屬過高。另乙○○生活貧困，無法購買其他房地，請准向被上訴人承
    租土地。
(二)、上訴人甲○○部分：上訴人甲○○係於民國九十年四月十日間，向訴外人王春吉
    購買台中縣太平市○○路五五八號房屋，係基於買賣之權源而合法、和平占有使
    用系爭土地，並非無權占有，被上訴人依民法第七百六十七條物上請求權之法律
    關係，請求拆屋還地，即無理由。再上開房屋買賣所有權移轉契約書上所載日期
    為九十年四月十日，上訴人甲○○係九十年四月十日才開始使用上開房屋及土地
    ，原審認應自九十年一月一日起，以申報地價百分之五計算，自有錯誤，且屬太
    高，上訴人無能力負擔。上訴人自十幾年前不幸喪夫，獨力扶養二子，全部積蓄
    均用以購買上開房屋，竟遭請求拆屋還地及給付不當得力金，深感痛苦，請准由
    上訴人承租土地。
三、證據：除引用原審立證方法外，上訴人甲○○補提契約書影本一份為證；上訴人
    乙○○補提國有非公用不動產申租案收件收據、台灣省自來水公司裝置證明、臺
    灣電力公司台中區營業處書函、承租國有非公用不動申請書影本各一份為證。
乙、被上訴人方面：
一、聲明：上訴駁回。
二、陳述：除與原判決記載相同者茲引用之外，補稱：
(一)、上訴人甲○○部分：
１、上訴人甲○○無權占用系爭台中縣太平市○○段二一五七地號內如原審判決附圖
    所示Ｅ（編號６）部分面積二一．五三平方公尺及同地段二一五九地號土地內如
    原審判決附圖所示Ｆ（編號１）部分面積二二九．一三平方公尺，擅自在該土地
    上搭建鐵皮屋，業經原審會同兩造及地政事務所勘測鑑界至為明確。
２、上訴人甲○○是否於九十年四月十日間向王春吉購買前開房屋，因所購前開房屋
    之土地並未依法向國產局承租取得合法使用權源，無法辦理保存登記，從而甲○
    ○與王春吉間之買賣關究係合法與否，並不影響其違法占用土地之事實，自無和
    平占有使用系爭土地之理，其無權占用土地至為明確。
３、上訴人無法律上原因，無權占有前開二一五七、二一五九地號內之土地建屋使用
    迄今，顯獲有相當於租金之利益，致被上訴人受有損害，且就上訴人實際占用之
    面積，按土地法第九十七條之規定，依系爭二一五七、二一五九土地之申報地價
    為每平方公尺三千三百元分別計算相當於租金之之不當得利，是被上訴人自得依
    侵權行為及不當得利之法律關係，請求上訴人給付自無權占用時起至拆除返前開
    二一五七、二一五九地號內土地之時止，按上開標準計算之相當於租金之損害金
    。原審斟酌系爭土地使用之情形及所在位置，以及上訴人甲○○占用土地使用之
    利益（經營汽車修配廠）等一切情狀，認以土地申報地價年息百分之五計算之不
    當得利，尚無不妥之處。
４、經查上訴人之子張崇誠於九十二年二月三十一日在原審現場勘驗筆錄中自認：「
    於民國九十年初向王春吉買的．．．云云，旋即搬入經營汽車修配，其承續王
    春吉無權占用之事實至為明確。至於房屋買賣契約日期究是否真實，尚不影響無
    權占用之事實。從而原審判決：「．．．並應自民國九十年一月一日起至返還土
    地之日止，按月給付原告新台幣參仟肆佰肆拾柒元」，尚無不妥之處。
(二)、上訴人丙○○、乙○○部分：
１、上訴人丙○○部分：上訴人丙○○無權占用台中縣太平市○○段二一五九地號內
    如原審判決附圖所示Ｈ（編號３）部分面積七九．七四平方公尺，擅自在該土地
    上搭建鐵皮屋，業經原審會同兩造及地政事務所勘測鑑界至為明確，並經丙○○
    陳述自九十年十二月一日起無權占有該部分土地，是被上訴人每年得請求上訴人
    丙○○返還相當於租金之不當得利為一萬三千一百五十七元（計算式：3300 ×
    79.74×0.05=13157），即每月為一千零九十六陸元（13157÷12=1096），是被
    上訴人請求上訴人丙○○自九十年十二月一日起至交還土地之日止，按月返還不
    當得利之數額，依法有據。
２、上訴人乙○○部分：上訴人乙○○無權占用台中縣太平市○○段二一五九地號內
    如原審判決附圖所示Ｉ（編號４）部分面積一二七．七七平方公尺，擅自在該土
    地上搭建鐵皮屋，業經原審會同兩造及地政事務所勘測鑑界至為明確。經查，乙
    ○○確實自八十九年十月三十一日起無權占有該部分土地如附圖所示Ｉ部分面積
    共一二七．七七平方公尺之事實無誤。是被上訴人每年得請求上訴人乙○○返還
    相當於租金之不當得利為二萬一千零八十二（計算式：3300×127.27×0.05=
    =21082），即每月為一千七百五十七元（21082÷12=1757），是被上訴人請求上
    訴人乙○○自八十九年十月三十一日起至交還土地之日止，按月返還不當得利之
    數額，依法有據。
３、上訴人丙○○、乙○○無法律上原因，無權占有前開二一五九地號內之土地建屋
    使用迄今，顯獲有相當於租金之利益，致被上訴人受有損害，且就上訴人實際占
    用之面積，按土地法第九十七條之規定，依系爭二一五九土地之申報地價為每平
    方公尺三千三百元分別計算相當於租金之不當得利，是被上訴人自得依侵權行為
    及不當得利之法律關係，請求上訴人給付自無權占用時起至拆除前開二一五九地
    號內土地之時止，按上開標準計算之相當於租金之損害金，原審斟酌前開土地使
    用之情形及所在位置，以及上訴人丙○○、乙○○占用土地使用之利益（經營超
    商商店）等一切情狀，認以土地申報地價年息百分之五計算之不當得利，尚無不
    妥之處。
(三)、按所有人對於無權占用或侵奪其所有物者，得請求返還之，對於妨害其所有權者
    ，得請求除去之，民法第七百六十七條定有明文。又國有財產撥給各地國家機關
    使用者，名義上雖仍為國有，實際上即為使用機關行使所有人之權利，故法院對
    於是類財產，向准由管領機關起訴，代國家主張所有權人之權利，最高法院五十
    一年臺上字第二六八○號判例亦著明文。本件上訴人甲○○既為無權占用系爭二
    筆土地如原判決附圖所示Ｅ及Ｆ部分、上訴人丙○○、乙○○無權占用前開二筆
    土地如原判決附圖所示Ｈ及Ｉ部分，是被上訴人基於該四筆土地管理機關之地位
    代土地所有人中華民國行使民法第七百六十七條所有人之權利，請求無權占有系
    爭四筆土地之上訴人甲○○、丙○○、乙○○將如原判決附圖所示Ｅ、Ｆ、Ｈ及
    Ｉ部分之地上物拆除，並將無權占用之土地交還，於法有據。
(四)、次按，無法律上之原因而受利益，致他人受損害者，應返還其利益，為同法第一
    百七十九條前段所明定，而無權占用他人土地，可能獲得相當於租金之利益，此
    為社會通常之觀念（最高法院六十一年台上字第一六九五號判例參照），本件上
    訴人甲○○、丙○○、乙○○無權占用被上訴人所管理之土地受有利益，致被上
    訴人受有損害，被上訴人主張上訴人甲○○、丙○○、乙○○應返還無權占用原
    告管理土地所受相當於租金之不當得利，於法有據。
        理    由
壹、程序方面：
一、按訴狀送達後，原告不得將原訴變更或追加他訴，但請求之基礎事實同一者、減
    縮應受判決事項之聲明者，不在此限，民事訴訟法第二百五十五條第一項第一款
    、第二款分別定有明文。本件上訴人於起訴後，在原審追加被上訴人甲○○、丙
    ○○二人為被告，及就甲○○、丙○○部分變更原聲明為請求甲○○自九十年一
    月一日起、丙○○自九十年十二月一日起至拆屋還地日止給付不當得利金，核其
    追加甲○○、丙○○為被告部分屬前開法條第一項第一款請求之基礎事實同一者
    ，變更甲○○、丙○○聲明部分核屬前開法條第一項第二款減縮應受判決事項之
    聲明者，無庸徵得被告同意，應予准許。
二、又上訴人乙○○經合法通知，無正當理由未到庭陳述，核無民事訴訟法第三百八
    十六條各款情形，爰依被上訴人之聲請，由其一造辯論而為判決。
貳、實體方面：
一、被上訴人主張：前開二一五七、二一五九地號土地二筆，為被上訴人機關管理之
    國有土地，遭上訴人甲○○自九十年一月一日起無權占用二一五七地號土地如原
    判決附圖（以下簡稱附圖）所示Ｅ部分面積二一．五三平方公尺、二一五九地號
    土地如附圖所示Ｆ部分面積二二九．一三平方公尺土地，並使用坐落其上同面積
    未辦保存登記之鐵皮屋；上訴人丙○○自九十年十二月一日起無權占用二一五九
    地號土地如附圖所示Ｈ部分面積七九．七四平方公尺土地，並使用坐落其上同面
    積未辦保存登記之鐵皮屋；上訴人乙○○自八十九年十月三十一日起，無權占用
    二一五九地號土地如附圖所示Ｉ部分面積一二七．七七平方公尺土地，並使用坐
    落其上同面積未辦保存登記之鐵皮屋，被上訴人並未核准將上開土地出租上訴人
    ，且上開二筆土地業經報請財政部國有財產局專案辦理標售中，經被上訴人於九
    十年八月三十日發函通知上訴人限期拆除其上鐵皮屋並返還土地，上訴人均置之
    不理，爰本於所有物返還請求權及侵權行為、不當得利之法律關係，請求上訴人
    拆屋還地，並各給付自無權占用日起至拆屋交地日止相當租金之損害金（依實際
    占有面積及每平方公尺三千三百元計算地價之年息百分之十計算，按月給付相當
    租金之損害金）等語。（被上訴人請求按月給付逾上開地價年息百分之五計算金
    額部分，業經原審判決駁回，被上訴人未聲明不服，已告確定）
二、上訴人則以：(1)上訴人三人均係向訴外人合法購買使用前開鐵皮屋，上訴人係基
    於合法權源使用前開土地，並非無權占用。另原判決以申報地價年息百分之五計
    算相當租金之損害金，核屬過高。(2)上訴人甲○○係自九十年四月十日起開始使
    用上開房地，並非自同年一月一日起使用，縱有不當得利，亦應自九十年四月十
    日起算等語，資為抗辯。
三、經查，被上訴人主張前開二一五七、二一五九地號土地二筆，為被上訴人機關管
    理之國有土地，上訴人甲○○自九十年一月一日起占用二一五七地號土地如原判
    決附圖（以下簡稱附圖）所示Ｅ部分面積二一．五三平方公尺、二一五九地號土
    地如附圖所示Ｆ部分面積二二九．一三平方公尺土地，並使用坐落其上同面積未
    辦保存登記之鐵皮屋；上訴人丙○○自九十年十二月一日起占用二一五九地號土
    地如附圖所示Ｈ部分面積七九．七四平方公尺土地，並使用坐落其上同面積未辦
    保存登記之鐵皮屋；上訴人乙○○自八十九年十月三十一日起，占用二一五九地
    號土地如附圖所示Ｉ部分面積一二七．七七平方公尺土地，並使用坐落其上同面
    積未辦保存登記之鐵皮屋，被上訴人並未核准將上開土地出租上訴人三人，經被
    上訴人三人於九十年八月三十日發函通知上訴人三人限期拆除其上鐵皮屋並返還
    土地，上訴人三人均未拆除還地，上開土地業經被上訴人報請財政部國有財產局
    專案辦理標售中等事實，除甲○○否認係自九十年一月一日起占用，辯稱係自同
    年四月十日起占用等語外，餘為上訴人三人所不爭執，並經原審會同台中縣太平
    地政事務所前往現場勘測屬實，有勘驗筆錄、台中縣太平地政事務所九十二年二
    月二十六日平地測地字第０九二００一五０六００號函及所附成果圖在原審卷可
    稽（見原審卷一五四－一六０頁），被上訴人主張上開土地遭上訴人三人無權占
    用一節，堪信為真，上訴人三人辯稱其係向訴外人購買上開房屋，為有權占用人
    ，惟屬訴外人是否應對上訴人負權利瑕疵擔保範疇，無法證明上訴人對前開土地
    有合法占用之權源，所辯自無可採。再被上訴人主張上訴人甲○○自九十年一月
    一日起無權占用上開土地，係以上訴人在原審之陳述為據，惟經甲○○否認，並
    辯稱其係九十年四月十日始向王春吉購買上開土地，自其時起才開始使用該土地
    等語。經查，甲○○在原審並未陳述其係九十年一月一日起占用上開土地，其子
    即訴外人張崇誠在原審則係陳稱：「於民國九十年初向王春吉買門牌號碼五五八
    號建物的，．．．實際多少錢購買我不清楚，因是我母親處理，相關資料下次庭
    期再出資料．．．」等語（見原審卷第一五七頁反面），亦未明確陳述係由九十
    年一月一日起使用該土地，而甲○○確係九十年四月十日始向王春吉購買上開土
    地，有其提出之建築改良物買賣所有權移轉契約書影本一份在卷可稽（見原審卷
    第二六九、二七０頁，本院卷第二五頁），並經被上訴人對該份契約書真正不否
    認（見原審卷第二六六頁），上訴人甲○○辯稱其自上開時間起始占用前開土地
    ，自堪採信。至被上訴人是否核准上訴人三人承租上開土地之申請或是否同意將
    上開土地出售予上訴人三人，屬被上訴人之權限，並不影響上訴人三人無權占用
    之事實，併予明。
四、按所有人對於無權占有或侵奪其所有物者，得請求返還之，對於妨害其所有權者
    ，得請求除去之，民法第七百六十七條定有明文。又國有財產撥給各地國家機關
    使用者，名義上雖仍為國有，實際上即為使用機關行使所有人之權利，故本院對
    於是類財產，向准由管領機關起訴，代國家主張所有權人之權利（最高法院五十
    一年臺上字第二六八○號判例參照）。本件上訴人甲○○、丙○○、乙○○三人
    既係分別無權占用系爭二筆土地如附圖所示Ｅ、Ｆ、Ｈ、Ｉ部分，是被上訴人基
    於系爭二筆土地管理機關之地位，代土地所有人中華民國行使民法第七百六十七
    條所有人之權利，請求上訴人甲○○、丙○○、乙○○三人分別將上開占用土地
    上之地上物拆除，並將無權占有之土地交還被上訴人，核屬有據，應予准許。
五、再按，無法律上之原因而受利益，致他人受損害者，應返還其利益，為同法第一
    百七十九條前段所明定。而無權占有他人土地，可能獲得相當於租金之利益，此
    為社會通常之觀念（最高法院六十一年臺上字第一六九五號判例參照）。本件上
    訴人甲○○、丙○○、乙○○三人無權占用被上訴人所管理之上開土地而受有利
    益，致被上訴人受有損害，被上訴人主張上訴人甲○○、丙○○、乙○○三人應
    返還無權占用上開土地所受相當於租金之不當得利，為有理由。又租用土地建築
    房屋之土地租金以不超過土地申報總價額年息百分之十為限，土地法第一百零五
    條、第九十七條第一項分別定有明文。經查，上開二筆土地於八十九年七月之申
    報地價均為每平方公尺三千三百元，有被上訴人在原審提出之地價謄本二紙附卷
    為證，本院斟酌系爭土地使用之情形，及系爭土地所處位置，上訴人甲○○、丙
    ○○、乙○○三人占用土地使用之利益等一切情狀，認以土地申報地價年息百分
    之五計算不當得利較為允當，茲依此分別計算上訴人三人應返還不當得利金額：
(一)、上訴人甲○○部分：上訴人甲○○自九十年四月十日起無權占有系爭土地如附圖
    所示Ｅ、Ｆ部分面積共計二五○‧六六平方公尺之事實，業如前述，是被上訴人
    每年得請求甲○○返還相當於租金之不當得利為四萬一千三百五十九元（計算式
    ：3300元×250.66平方公尺×0.05=41359元，元以下四捨五入，下同），即每月
    為三千四百四十七元（43781元÷12月=3447元）。被上訴人請求甲○○自九十年
    一月一日起至交還土地之日止，按月返還不當得利之數額，於自九十年四月十日
    起至交還土地日止，按月給付三千四百四十七元之範圍內有理由，逾此部分之請
    求，尚屬無據。（被上訴人請求按月給付逾上開金額分部分，業經原審判決駁回
    ，被上訴人未聲明不服，業已確定）
(二)、上訴人丙○○部分：上訴人丙○○自九十年十二月一日起無權占有前開土地如附
    圖所示Ｈ部分面積七九‧七四平方公尺之事實，已如前述，是被上訴人每年得請
    求丙○○返還相當於租金之不當得利為一萬三千一百五十七元（計算式：3300元
    ×79.74平方公尺×0.05=13157元），即每月為一千零九十六元（13157元÷12月
    =1096元）。是被上訴人請求丙○○自九十年十二月一日起至交還土地之日止，
    按月返還不當得利之數額，於一千零九十六元之範圍內有理由，應予准許。（逾
    此部分之請求業經原審判決駁回，被上訴人未聲明不服，已告確定）
(三)、上訴人乙○○部分：上訴人乙○○自八十九年十月三十一日起無權占有前開土地
    如附圖所示Ｉ部分面積共計一二七‧七七平方公尺之事實，亦如前述，是被上訴
    人每年得請求乙○○返還相當於租金之不當得利為二萬一千零八十二元（計算式
    ：3300元×127.77平方公尺×0.05=21082元），即每月為一千七百五十七元（
    21082元÷12月= 1757元）。是被上訴人請求乙○○自八十九年十月三十一日起
    至交還土地之日止，按月返還不當得利之數額，於一千七百五十七元之範圍內有
    理由，逾此部分之請求，尚屬無據。（逾此部分之請求業經原審判決駁回，被上
    訴人未聲明不服，已告確定）
六、綜上所述，被上訴人基於所有物返還請求權，請求上訴人甲○○應將前開二一五
    七、二一五九土地內如附圖所示Ｅ、Ｆ部分；上訴人丙○○應將前開二一五九土
    地如附圖所示Ｈ部分；上訴人乙○○應將系爭二一五九土地如附圖所示Ｉ部分之
    建物拆除，並將土地返還被上訴人，均有理由，應予准許。另被上訴人基於不當
    得利返還請求權請求上訴人甲○○自九十年四月十日起至至返還前開無權占有土
    地之日止，按月給付被上訴人三千四百四十七元；請求上訴人丙○○自九十年十
    二月一日起至至返還前開無權占有土地之日止，按月給付被上訴人一千零九十六
    元；請求上訴人乙○○自八十九年十月三十一日起至至返還前開無權占有土地之
    日止，按月給付被上訴人一千七百五十七元之不當得利，為有理由，亦應准許，
    逾此部分之請求，則屬無據，不應准許。原審就上開應予准許部分，為上訴人敗
    訴判決，核無不合，上訴論旨指摘原判決此部分不當，為無理由，應予駁回。至
    上開不應准許部分（被上訴人請求上訴人甲○○自九十年一月一日起至同年四月
    九日止，按月給付三千四百四十七元相當租金之不當得利部分），原審為上訴人
    敗訴判決，尚有未洽，上訴人指摘原判決此部分不當，求予廢棄改判，為有理由
    ，應由本院將此部分廢棄改判，駁回被上訴人在第一審之訴及其假執行之聲請。
七、本件事證已臻明確，兩造其餘攻擊防禦方法及舉證，對判決結果不生影響，爰不
    予一一論述，併此敘明。
據上論結，本件上訴為一部有理由、一部無理由，依民事訴訟法第四百五十條、第四
百四十九條第一項、第七十九條但書、第七十八條、第八十五條第一項但書、第四百
六十三條、第三百八十五條第一項前段，判決如主文。
中      華      民      國    九十二    年     十二     月     十六     日
~B1民事第七庭審判長法  官  簡清忠
~B2                法  官  盧江陽
~B3                法  官  陳賢慧
右為正本係照原本作成。
丙○○部分不得上訴，餘得上訴。
如對本判決上訴，須於收受判決送達後二十日內向本院提出上訴書狀，其未表明上訴
理由者，應於提出上訴後二十日內向本院提出上訴理由書(須按他造人數附具繕本)。
上訴時應提出委任律師或具有律師資格之人之委任狀；委任有律師資格者，另應附具
律師及格證書及釋明委任人與受任人有民事訴訟法第四百六十六條之一第一項但書或
第二項（詳附註）所定關係之釋明文書影本。
~B                書記官  瑞芳
中      華      民      國    九十二    年     十二     月     十六     日
附註：
民事訴訟法第四百六十六條之一（第一項、第二項）
對於第二審判決上訴，上訴人應委任律師為訴訟代理人。但上訴人或其法定代理人具
有律師資格者，不在此限。
上訴人之配偶、三親等內之血親、二親等內之姻親，或上訴人為法人、中央或地方機
關時，其所屬專任人員具有律師資格並經法院認為適當者，亦得為第三審訴訟代理人
。
                                                                        Ｙ


司法院資訊處製作；財團法人民間司法改革基金會備份。
